臺灣板橋地方法院民事判決　　　　　　　96年度訴字第2241號
原　　　告　中國信託商業銀行股份有限公司
法定代理人　戊○○
訴訟代理人　丁○○
被　　　告　丙○○
被　　　告　甲○○
訴訟代理人　乙○○
上列當事人間塗銷登記等事件，經本院於民國96年11月27日言詞
辯論終結，判決如下：
    主  文
被告丙○○、甲○○間就附表所示土地，於民國九十三年十一月
三十日所為之贈與行為及於九十四年二月一日所為之所有權移轉
登記行為應予撤銷。
被告甲○○應將台北縣樹林地政事務所就前項土地，於民國九十
四年二月一日，以贈與為原因所為之所有權移轉登記予以塗銷。
訴訟費用由被告負擔。
    事  實
壹、程序方面：
一、本件原告與花蓮區中小企業銀行依銀行法第58條、第62條之
    4 及金融機構合併法第5 條、第16條、第18條規定聲請以合
    併方式概括承受花蓮區中小企業銀行資產負債及全部營業並
    繼續營業，並經主管機關核可之事實，有原告提出行政院金
    融監督管理委員會96年7 月26日金管銀(六)字第09600285840
    號函准文件為證，先此指明。
二、本件被告丙○○未於言詞辯論期日到場，而核無民事訴訟法
    第386 條所列各款情形，爰准依原告之聲請，由其一造辯論
    而為判決。
貳、實體方面：
一、原告主張：緣訴外人土生企業有限公司（下稱土生公司）邀
    同被告丙○○為連帶保證人，於民國93年6 月21日向原告借
    款新台幣（下同）150 萬元，約定到期日為98年6 月21日，
    利息按年利率12.88 ％計付及違約金等，並訂立借款契約乙
    紙為證。詎料訴外人土生公司未依約償還本息，尚欠本金1,
     039,817元及利息、違約金，履經催討迄未獲償，依原告與
    訴外人土生公司所簽定借款契約授信約定書第5 條約定，該
    借款喪失期限利益視為全部到期，故原告自得向訴外人土生
    公司及其連帶保證人追償。嗣原告依法訴追時，始知被告丙○○為避免伊之所有如附表所示之不動產遭原告聲請強制執
    行，竟於94年2 月1 日以贈與為登記原因，將之移轉所有權
    登記予被告甲○○。參照最高法院42年台上字第323 號判例
    意旨，及民法第272 條第1 項、第273 條之明文，連帶債務
    人於債務成立後，其財產即構成債權人之債權總擔保，故連
    帶債務人所為對法律行為致其責任財產減少而致其債務清償
    不能或履行顯有困難時，即應認有害及債權人之債權，並原
    告否認被告主張，而聲明為：(一)、被告丙○○與被告甲○○
    間於民國93年11月30日就附表所示之不動產所為之贈與行為
    ，及94年2 月1 日之所有權移轉登記行為，應予撤銷。(二)、
    被告甲○○應將附表所示之不動產，經台北縣樹林地政事務
    所以94年樹資字第029140號收件，94年2 月1 日以贈與為登
    記原因所為之所有權移轉登記予以塗銷。(三)、訴訟費用由被
    告連帶負擔。
二、被告甲○○主張：鶯歌鎮○○段1014地號（原大湖段崁腳小
    段289 地號）權利範圍5 分之1 ，原為被告丙○○所有，於
    94年2 月1 日以贈與移轉所有權登記予被告，名為贈與，實
    際是有對應之價金。被告丙○○為被告丈夫乙○○之兄長，
    於該土地移轉換記日以前，被告丙○○因財務問題，向乙○○多次借款，乙○○基於手足情誼，幫他週轉，而乙○○能
    力有所不足，大部分由被告代為籌措，後被告丙○○無力償
    還，才把土地過戶被告抵償借款，因二等親間之土地移轉曾
    以贈與方式辦理，所以登記原因記載為贈與。被告為被告丙○○所付出之金額，不僅在土地移轉登記日以前，在該土地
    移轉登記日以後，仍幫他收回多張退票，處理欠款，為此狀
    請鈞院明鑒，將原告之訴予以駁回。
三、被告丙○○未於言詞辯論期日到場，亦未提出書狀作任何聲
    明或陳述。
四、兩造不爭執之事實：
(一)、訴外人土生公司邀同被告丙○○為連帶保證人，於民國93年
    6 月21日向原告借款新台幣（下同）150 萬元，詎屆期未償
    尚欠本金1,039,817 元及利息、違約金。
(二)、坐落台北縣鶯歌鎮○○段1014地號，權利範圍5 分之1 之土
    地，原為被告丙○○所有，於94年2 月1 日以贈與為原因，
    移轉所有權登記予被告甲○○。
五、本件原告主張被告丙○○負欠其本金1,039,817 元及利息、
    違約金，嗣原告依法訴追時，始知被告丙○○將其所有坐落
    於台北縣鶯歌鎮○○段1014地號，權利範圍5 分之1 之土地
    於94年2 月1 日以贈與為登記原因，移轉所有權登記予被告
    甲○○，被告甲○○對此並不爭執，惟辯以此乃抵償其為被
    告丙○○所籌措之款項，並提出被告丙○○簽發之支票4 紙
    及本票1 紙為證。按民法第244 條第1、2項所稱之無償或有
    償行為，係以債務人與第三人間之行為是否互為對價關係之
    給付為其區別之標準。被告甲○○主張被告間為所有權移轉
    登記乃為抵償其為被告丙○○所籌措之款項，惟其所提出被
    告丙○○簽發之支票、本票，尚難認係被告甲○○已支付價
    款予被告丙○○，是被告所辯不足採信，應認被告間就系爭
    土地所有權之移轉，依登記所載係以贈與為原因，則被告丙○○所為系爭處分財產行為係屬無償行為之事實，足堪認定
    。
五、按「債務人所為之無償行為，有害及債權者，債權人得聲請
    法院撤銷之」、「債權人依第1 項或第2 項之規定聲請法院
    撤銷時，得並聲請命受益人或轉得人回復原狀」、「前條撤
    銷權，自債權人知有撤銷原因時起，1 年間不行使，或自行
    為時起，經過10年而消滅」，民法第244 條第1 項、第4 項
    及第245 條分別定有明文。查被告丙○○對原告負有連帶保
    證債務，其將所有系爭不動產贈與及移轉登記予被告甲○○
    ，係屬有害原告債權之無償行為，揆諸上揭法條規定，原告
    自得於知悉後1 年內，訴請法院撤銷該無償行為，並請求受
    益人甲○○回復原狀即塗銷所有權移轉登記。
六、從而，原告本於民法第244 條第1 項、第4 項規定之撤銷權
    及回復原狀法律關係，訴請判決：(1)被告丙○○、甲○○間
    就附表所示土地，於93年11月30日所為之贈與行為及於94年
    2 月1 日所為之所有權移轉登記行為應予撤銷；(2)被告甲○○應將台北縣樹林地政事務所就前項土地，於94年2 月1 日
    ，以贈與為原因所為之所有權移轉登記予以塗銷，洵屬正當
    ，應予准許。
七、本件事證已臻明確，兩造其餘攻擊防禦方法及舉證，核與判
    決結果不生影響，爰不一一論述，併此敘明。
八、訴訟費用負擔之依據：民事訴訟法第78條、第85條第1 項前
    段。
中　　華　　民　　國　　96　　年　　11　　月　　30　　日
                  民事第三庭    法　官　邱育佩
以上正本係照原本作成。
如對本判決上訴，須於判決送達後20日內向本院提出上訴狀。
中　　華　　民　　國　　96　　年　　11　　月　　30　　日
                            書記官　王苑琦
